臺灣宜蘭地方法院民事判決
110年度建字第10號
原      告  力峯營造有限公司

法定代理人  陳建志  
訴訟代理人  邱瓊儀律師
被      告  宜蘭縣蘇澳鎮公所

法定代理人  李明哲  
訴訟代理人  李秋銘律師
上列當事人間請求給付工程款事件，本院於民國111年10月24日
言詞辯論終結，判決如下：
    主  文
一、被告應給付原告新臺幣（下同）381,532元，及自110年6月9
    日起至清償日止按年息5%計算之利息。
二、原告其餘之訴駁回。
三、訴訟費用200,144元由被告負擔千分之2.5即500元，餘由原
    告負擔。
四、判決主文第一項得假執行，但被告如以381,532元為原告供
    擔保，得免為假執行。
五、原告其餘假執行之聲請駁回。
    事實及理由
一、原告起訴意旨：
㈠、緣原告前承攬被告「蘇澳鎮冷泉區整體再造計畫工程」(下稱
    系爭工程)，兩造並簽立之工程採購契約書(即原證一，見本
    院卷第24至65頁，下稱系爭契約)；系爭工程並經被告於109
    年3月20日驗收完成。惟被告尚有下列款項未支付，原告乃
    提起本件訴訟請求被告給付下列工程款：
１、「機械拆除，含運費處理費」及「剩餘土石方運費」工項部
    分：　　　　
⑴、系爭工程之土石方均需使用機械並送至合法土資場，故關於
    剩餘土石方之單價均應以「機械拆除，含運費處理費」工項
    之單價591元/m³計價，而非以「剩餘土石方運費」工項之單
    價225元/m³計價。系爭工程之剩餘土石方實作數量為6,762m
    ³，故關於「機械拆除，含運費處理費」及「剩餘土石方運
    費」之實作數量均應同為6,762m³，而非被告於結算明細表
    所示之103m³(即「機械拆除，含運費處理費」結算明細表所
    示之數量)或3010.54m³(即「剩餘土石方」運費結算明細表
    所示之數量)，故該工項工程款應以實作數量6,762m³×單價5
    91元/m³=3,996,342元為計算。而被告於結算明細表已分別
    給付「機械拆除，含運費處理費」60,873元及「剩餘土石方
    運費」677,372元，被告尚應給付原告此部分工程款為 3,25
    8,097元。
⑵、被告雖辯稱「機械拆除，含運費處理費」係屬拆除工程之工
    項，而「剩餘土石方運費」屬土方工程之工項，兩者施作項
    目並不相同；惟「剩餘土石方運費」工項係要求將剩餘土石
    方運送至合法土資場，此部分土方進場即需收取處理費，而
    上開「剩餘土石方運費」工項所列單價不包括「處理費」，
    顯係漏項；而拆除工程之工項中「機械拆除，含運費處理費
    」中之「處理費」與土方工程之剩餘土石方進場之「處理費
    」相同，且兩者「運費」單價亦相同，則拆除工程中「機械
    拆除，含運費處理費」之單價為591元/m³，「機械拆除，未
    含運費」之單價為128元/m³，該拆除工程中之「運費處理費
    」單價即為463元/m³(計算式：591-128=463)，而土方工程
    中之「剩餘土石方運費」單價為225元/m³，所漏項之土方工
    程「處理費」之單價即應為238元/m³ (按：計算式：463-22
    5=238，原告誤載為208元)。縱認原告起訴狀主張請求被告
    給付此部分工程款3,258,097元為無理由；惟依系爭工項之
    實作數量為6,762m³，則被告應給付原告土方工程「剩餘土
    石方運費」、「機具挖方」及漏項之「處理費」工程之工程
    款合計為3,401,286元(按：計算式：6,762×225+6,762×40+6
    762×238=3,401,286，原告誤載為3,198,426元)，扣除被告
    於結算時已給付677,372元及207,032元，被告尚應給付原告
    之工程款為2,516,882元（按：原告誤載為2,314,022元）。
２、「F7觀音石板+防水地坪」工項部分：　　　　　　　　　 
　　該工項實作數量為66.96m²，被告於結算明細表之結算數量
    僅64.9m²，而該工項之單價為2,019元/m²，被告尚應給付原
    告此部分工程款為4,159元　　　
３、「花台防水收邊」工項部分：
　　該工項實作數量為40.65m，被告於結算明細表之結算數量僅
    32.1m²，而該工項之單價為1,455元/m，被告尚應給付原告
    此部分工程款為12,440元。
４、「柱腳裝修，L型紅磚片」工項部分：
　　該工項實作數量為122片，被告於結算明細表之結算數量僅1
    04片，而該工項之單價為2,167元/片，故被告尚應給付原告
    此部分工程款為39,006元。　
５、「排水立管」工項部分：　　　
　  該工項實作數量為285.3m，被告於結算明細表所示之結算數
    量僅128M，而該工項之單價為1,932元/m，被告尚應給付原
    告此部分工程款為303,904元。 
６、「工程保險費」工項部分：
    系爭工期原為540天，經被告核准延展工期303天，按依系爭
    工程契約第3條㈠約定，本件「工程保險費」工項自應依比例
    增加，被告尚應給付原告此部分工程款為687,267元(計算式
    ：原契約保險費1,224,833元×303/540≒687,267)。
７、「包商管理費及利潤」工項部分：
    系爭工期原為540天，經被告核准延展工期303天，該項工項
    自應依比例增加，被告尚應給付原告此部分工程款為6,014,
    594元(計算式：原契約包商管理費及利潤10,719,079×303/5
    40=0000000.3≒6,014,594)。。
８、「南側橋」工項部分：
     此工項業於107年3月31日完工，實作數量為1式，結算數量
     為1式，被告竟於107年11月7日辦理第一次變更設計(下稱
     系爭變更設計)時將已完工之該工項辦理減帳，而未按原工
     程合約計價，原告已於108年3月22日具狀撤銷原同意追減
     之意思表示，故被告仍應按原契約約定價格給付該工項工
     程款2,564,450元。
９、「北側橋」工項部分：
　　 此工項業於107年5月25日完工，實作數量為1式，結算數量
     為1式，被告竟於系爭變更設計時將已完工之該工項辦理減
     帳，而未按原工程合約計價，原告已於108年3月22日具狀
     撤銷原同意追減之意思表示，被告仍應按原契約約定價格
     給付該工項工程款1,226,466元(計算式：原契約約定價格3
     ,239,293元-結算價格2,012,827元=1,226,466元)。
 、「北側截流箱涵步道」工項部分：
     此工項業於107年9月15日完工，實作數量為1式，結算數量
     為1式，被告竟於系爭變更設計時將已完工之該工項辦理減
     帳而未按原工程合約計價，原告已於108年3月22日具狀撤
     銷原同意追減之意思表示，故被告仍應按原契約約定價格
     給付該工項工程款699,600元(計算式：120M×(原契約單價2
     4,026元/M-結算單價18,196元/M)=699,600元。
、「倒伏閘門門體及門框」工項部分：
　　此工項業於108年4月23日完工，實作數量為1組，結算數量
    為1組，被告竟於系爭變更設計時辦理減帳而未按原工程合
    約計價，原告已於108年3月22日具狀撤銷原同意追減之意思
    表示，被告仍應按原契約約定價格給付該工項工程款273,19
    4元(計算式：原契約價格882,367元-結算價格609,173元=27
    3,194元)。
㈡、被告雖辯稱系爭工程業經驗收結算後，兩造已具有結算合意
    ，原告嗣後不得再請求增加給付工程款云云。雖系爭工程於
    決算時因被告要求原告需按契約所約定數量計價而非按系爭
    工程契約第3條㈠約定之實作實算，原告為求順利完成結算手
    續乃先於109年5月15日以羅東郵局217號存證信函通知被告
    保留未辦理實作實算部分待日後訴訟救濟解決，而先行辦理
    結算手續，以利工程結案。被告並於109年5月18日收受上開
    存證信函在案。被告雖主張系爭工程於完工後即由原告依其
    所施作之工程數量製作工程決算書，經監造單位審核工項、
    數量、金額無誤後，函轉被告確認，則結算金額既經三方確
    認無誤，被告已依決算之金額為給付，則原告於本件主張被
    告應再給付工程款即無理由云云。惟系爭工程雖於109年3月
    20日驗收完成，然所謂驗收係指機關於收到廠商竣工通知後
    ，會同監造單位及廠商，依據契約、圖說或貨樣核對竣工之
    項目及數量而言，並無確定兩造間請求報酬之效力。被告既
    未舉證證明原告有同意拋棄結算書所載數量以外工程款請求
    之權利，抑或曾表示願意無償提供該等工作，自難僅因原告
    於結算書上用印，即認兩造於驗收程序就系爭工程各項施作
    項目，有達成僅得請求驗收所載數量及金額之合意。況系爭
    工程於109年3月20日完成驗收，於同年7月15日完成結算，
    然原告於109年5月15日即以羅東郵局217號存證信函通知被
    告，就無爭議部分(即契約所載工程數量部分)先辦理結算，
    就有爭議部分(即依工程契約第3條所約定實作數量與契約數
    量差額)保留，顯見原告並未同意決算書所載內容即為實際
    施作數量。且遍觀系爭契約，對於驗收及結算之法律效果並
    無約定，是依兩造間工程契約書第3條實作實算契約之約定
    意旨，被告辯稱系爭工程業經驗收結算後，兩造已具有結算
    合意，原告事後不得再請求增加給付工程款，即屬無據。
㈢、爰依系爭契約及民法第490條之規定請求原告給付前開未付工
    程款，而為聲明：⑴、被告應給付原告15,173,177元(擴張後
    ）及自起訴狀繕本送達之翌日起至清償日止，按年息5%計算
    之利息。⑵、願供擔保，請准宣告假執行。
二、被告聲明原告之訴及假執行之聲請均駁回。如受不利判決，
    願供擔保請准免宣告假執行。答辯意旨：　
㈠、原告申報系爭工程完工後，即由原告依其所施作之工程數量
    ，參酌工程單價計算結算金額，並製作工程決算書，於決算
    書上即詳細載明「工程項目」、「單價」、「契約金額、數
    量、合計」、「第一次變更、數量、單價、合計」、「第二
    次變更、數量、單價、合計」、「結算金額、數量、單價、
    合計」，並經系爭工程之監造單位邑菖工程顧問有限公司(
    下稱邑菖公司)依各工項核算工程數量、金額無誤後，依監
    造之權責將工程決算書函轉被告核可後，兩造即以工程決算
    書所列之金額確認系爭工程之決算總金額為177,482,210元
    。
㈡、就原告請求被告給付下列工程項目款項，表示意見如下：
１、「機械拆除，含運費處理費」及「剩餘土石方運費」工項部
      分：
⑴、所謂「機械拆除，含運費處理費」，係工程項目壹、一㈡之「
    拆除工程」，而同一項目下之工項另有㈡.1「機械拆除，含
    運費處理費」、㈡.2「機械拆除，未含運費」、㈡.3「現況入
    口石材移置費」、㈡.4「機械拆除含部分人工打除作業」(被
    證一，見本院卷第122頁)。前開機械拆除係指紅磚迴廊(拆
    除建築體)部分之拆除，由於此部分係就建築體為拆除，拆
    除後有拆除物之處理，因之工程項目為「機械拆除，含運費
    處理費」，此一部分之數量僅為103m³，單價為591元。至於
    「剩餘土石方運費」，係工程項目壹、一㈢「土方工程」項
    下之工項，另包含：㈢.1「土方工作、回填方、回填夯實」
    、㈢.2「剩餘土石方運費」、㈢.3「機具挖方」。而土石方工
    程，並未有「機械拆除」之情形，故二者係屬不相同之工程
    項目。原告以拆除工程項下之單價作為土方工程項下之單價
    ，明顯有誤。
⑵、系爭工程之拆除工程中之「機械拆除，含運費處理費」工項
    ，及土方工程中之「剩餘土石方運費」之工項，於工程完工
    後，即由原告依其所施作之工程數量，參酌工程單價計算結
    算金額製作工程決算書，經監造單位審核工項、數量、金額
    無誤後，函轉被告確認為：「機械拆除，含運費處理費」結
    算數量103m³，單價為591元，結算金額為60,873元；另「剩
    餘土石方運費」結算數量3,010.54m³，單價為225元，結算
    金額為677,372元，業經三方確認無誤，被告並已依決算之
    金額為給付，故原告主張「剩餘土石方運費」之單價應以「
    機械拆除，含運費處理費」之單價計價，並主張被告應再給
    付工程款 3,258,097 元云云，即無理由。
⑶、由邑菖公司函覆可知「剩餘土石方運費」部分之工作內容，
    即包括「土方工作，土石方運費」、「零星工料及損耗」及
    「合法場地使用費」，與「機械拆除，含運費處理費」部分
    之工作內容，係包括妨礙施工之構造物或設施、設計圖說未
    註明允許保留之任何障礙物之全部或部分拆除、整理、運離
    現場、廢棄物處理及拆除後基地整理、回填等，二者間的工
    作內容完全不相同。是以原告主張以「機械拆除，含運費處
    理費」之單價591元，來作為「剩餘土石方運費」之單價云
    云，即屬無據。另棄土數量之計算，依邑菖公司之函覆，開
    挖後的外運土方，其體積會因開挖時解壓及鬆弛作用較原設
    計的體積增加，故詳細計量範圍自應以設計圖說為準。
２、「F7觀音石板+防水地坪」工項部分：
    該工項於工程完成後即由原告依其所施作之工程數量，參酌
    工程單價計算結算金額製作工程決算書，經監造單位審核工
    項、數量、金額無誤後，函轉被告確認「F7觀音石板+防水
    地坪」工項部分之結算數量64.9m²，單價為2,019元，結算
    金額為131,033元(被證二，見本院卷第123頁)。原告主張該
    工項實作數量為66.96m²，並據而請求此部分之工程款差額4
    ,159元云云，即無理由。
３、「花台防水收邊」工項部分：
    該工項部分於工程完成後即由原告依其所施作之工程數量，
    參酌工程單價計算結算金額製作工程決算書，經監造單位審
    核工項、數量、金額無誤後，函轉被告確認該工項部分之結
    算數量32.1m，單價為1,455元，結算金額為46,706元(被證
    三，見本院卷第124頁)。原告主張該工項實作數量為40.65m
    ，並據而請求此部分之工程款差額12,040元云云，即無理由
    。
４、「柱腳裝修，L型紅磚片」工項部分：
    該工項部分於工程完成後即由原告依其所施作之工程數量，
    參酌工程單價計算結算金額製作工程決算書，經監造單位審
    核工項、數量、金額無誤後，函轉被告確認「柱腳裝修，L
    型紅磚片」工項部分之結算數量104片，單價為2,167元，結
    算金額為225,368元(被證四，見本院卷第125頁)。原告主張
    該工項實作數量為122片，並據而請求此部分之工程款差額3
    9,006元云云，即無理由。
５、「排水立管」工項部分：
　　該工項部分於工程完成後即由原告依其所施作之工程數量，
    參酌工程單價計算結算金額製作工程決算書，經監造單位審
    核工項、數量、金額無誤後，函轉被告確認「排水立管」工
    項部分之結算數量128M，單價為1,932元，結算金額為247,2
    96元(被證六，見本院卷第126頁)。故前開數量及結算金額
    係經原告確認後之金額，原告主張「排水立管」工項實作數
    量為285.3M，並據而請求此部分之工程款差額303,904元云
    云，即無理由。
６、「工程保險費」項目部分：
    系爭工程之保險費金額為1,224,833元(被證六，見本院卷第
    127頁)惟因原告實際保險費投保繳納保費金額為385,867元
    ，嗣經於106年2月23日召開「工程保險費協商會議」，雙方
    達成協議以預算書所列金額1,224,833元給付，此有工程保
    險費協商會議紀錄(被證七，見本院卷第128頁)。查原告實
    際繳納之保險費金額僅385,867元，被告已依契約書之金額
    支付1,224,833元，差額達838,966元，原告要求展延工期之
    保險費用687,267元，應無理由。
７、「包商管理費及利潤」項目部分：
    系爭工程之包商管理費及利潤(被證六，見本院卷第127頁)
    ，依雙方約定係依直接工程費7%為支付。嗣於工程完成後，
    即由原告依此一約定製作工程決算書，經監造單位審核工項
    、數量、金額無誤後，函轉被告確認「包商管理費及利潤」
    項目部分之結算金額為10,879,821元無誤。原告主張依被告
    核准延展工期303天，應依比例增加工程款6,014,594 元云
    云，並無所據。至於系爭工程契約第3條「契約價金之給付
    」㈠約定已約明「若有相關項目如稅捐、利潤或管理費等另
    列一式計價者，應依結算總價與原契約價金總額比例增減之
    」，而本件原告所主張之「包商管理費及利潤」項目係以一
    式計價，則原告主張依被告核准延展工期303天之比例，應
    增加工程款6,014,594 元云云，亦非屬工程契約第3條㈠約定
    之旨亦明。
８、關於「南側橋」工項部分：
⑴、該工項部分原先之契約金額為一式8,017,157元，於系爭變更
    設計時，兩造協議此部分之工項變更金額為一式5,452,707
    元(被證八，見本院卷第130頁)。其後於工程完成時，即由
    原告依其所施作之工程數量，參酌工程單價計算結算金額製
    作工程決算書，經監造單位審核工項、數量、金額無誤後，
    函轉被告確認該工項部分之結算數量為一式，單價為5,452,
    707元，結算金額為5,452,707元。故前開數量及結算金額係
    經兩造協議減列，且經原告於工程完工後確認之金額，原告
    主張該工項之工程款應為8,017,157元，並據而請求此部分
    之工程款差額2,564,450元云云，即無理由。
⑵、至於原告雖主張其已於108年3月22日具狀撤銷原同意追減之
    意思表示，故被告仍應按原契約約定價格給付該工項工程款
    云云。惟查：於系爭變更設計時，兩造既已合意減列上開工
    程款，原告在未有任何可得撤銷意思表示之情形下逕為撤銷
    意思表示，被告並未同意，則原告之撤銷意思表示亦無理由
    。
９、關於「北側橋」工項部分：
    該工項部分原先之契約金額為一式3,239,293元，於系爭變
    更設計時，兩造協議此部分之工項變更金額為一式2,012,82
    7元(被證八，見本院卷第130頁)。其後於工程完成時，即由
    原告依其所施作之工程數量，參酌工程單價計算結算金額製
    作工程決算書，經監造單位審核工項、數量、金額無誤後，
    函轉被告確認「北側橋」工項部分之結算數量為一式，單價
    為2,012,827元，結算金額為2,012,827元。故前開數量及結
    算金額係經兩造協議減列，且經原告於工程完工後確認之金
    額，原告主張該工項之工程款應為3,239,293元，並據而請
    求此部分之工程款差額1,226,466元云云，即無理由。且於
    系爭變更設計時，兩造既已合意減列上開工程款，原告在未
    有任何可得撤銷意思表示之情形下逕為撤銷意思表示，被告
    並未同意，則原告之撤銷意思表示亦無理由。
、「北側截流箱涵步道」工項部分：
　　該工項部分原先之契約金額為單價24,026元、數量120m，合
    計2,883,120元，於系爭變更設計時，兩造協議此部分之工
    項變更金額為單價18,196元、數量仍為120m，合計2,183,52
    0元(被證八，見本院卷第130頁)。其後於工程完成時，即由
    原告依其所施作之工程數量，參酌工程單價計算結算金額製
    作工程決算書，經監造單位審核工項、數量、金額無誤後，
    函轉被告確認該工項部分之結算為單價18,196元、數量120m
    ，結算金額為2,183,520元。故前開數量及結算金額係經兩
    造協議減列，且經原告於工程完工後確認之金額，原告主張
    該工項工程款應為2,883,120元，並據而請求此部分之工程
    款差額699,600元云云，即無理由。
、「倒伏閘門門體及門框」工項部分：
　　該工項部分，原先之契約金額為一組882,367元，於系爭變
    更設計時，兩造協議此部分之工項變更金額為一組609,173
    元(被證八，見本院卷第130頁)。其後於工程完成時，即由
    原告依其所施作之工程數量，參酌工程單價計算結算金額製
    作工程決算書，經監造單位審核工項、數量、金額無誤後，
    函轉被告確認該工項部分之結算數量為一組，單價為609,17
    3元，結算金額為609,173元。故前開數量及結算金額係經兩
    造協議減列，且經原告於工程完工後確認之金額，原告主張
    該工項之工程款應為882,367元，並據而請求此部分之工程
    款差額273,194元云云，即無理由。
㈢、兩造於結算時即已合意以系爭工程之決算總金額177,482,210
    元作為系爭工程之最後決算金額，兩造間既已就系爭工程為
    最終之結算，且相關之結算數量亦係原告所提出，被告就原
    告所提出之數量亦表示同意。則原告主張以宜蘭縣建築師公
    會核算「F7觀音石板+防水地坪」、「花台防水收邊」、「
    柱腳裝修,L型紅磚片」、「排水立管60含固定鐵件及FP塗料
    」部分等之面積或長度而請求差額，均屬欲變更原先兩造就
    工程結算數量之合意，被告並未同意變更原先之合意，從而
    原告依宜蘭縣建築師公會的核算數量請求增加之金額，均無
    理由。
三、本院之判斷：
㈠、本件兩造訂立系爭契約，約定原告承攬被告之系爭工程，工
    程款依實作計算，原告已完成系爭工程，經被告於109年3月
    20日驗收完成，同年7月15日結算，為兩造所不爭執，並有
    系爭契約、驗收完成證明為證(見原證一、二)。惟原告主張
    系爭工程於決算時因被告要求原告需按契約所約定數量計價
    而非按系爭工程契約第3條㈠約定之實作實算，原告為求順利
    完成結算手續，乃先於109年5月15日以羅東郵局217號存證
    信函通知被告保留未辦理實作實算部分待日後訴訟救濟解決
    ，而先行辦理結算手續，以利工程結案，被告並於109年5月
    18日收受上開存證信函之情，有原告提出之羅東郵局第217
    號存證信函及收件回執(即原證三，見本院卷第136至138頁)
    為證，被告亦無爭執。而依諸系爭契約第3條「契約價金之
    給付㈠」約定：「依實際施作或供應之項目及數量結算，以
    契約中所列履約標的項目及單價，依完成履約實際供應之項
    目及數量給付。若有相關項目如稅捐、利潤或管理費等另列
    一式計價者，應依結算總價與原契約價金總額比例增減之。
    但契約已訂明不適用比例增減條件，或其性質與比例增減無
    關者，不在此限。」(見本院卷第27頁)，而系爭工程雖經結
    算，然並無原告對依實作實算結果多於結算數額，就差額部
    分不再請求之約定或為捨棄之表示，則如原告所主張尚有保
    留未辦理實作實算部分確屬實在，尚非不能於本件訴訟再為
    請求，被告所為業經驗收結算，原告即不得再依實算結果請
    求之抗辯，即非可取。
㈡、本件兩造有爭執之工項如前所述，本院並依原告聲請，就原
    告主張意旨２至５工項送宜蘭縣建築師公會為鑑定，經該會以
    111年4月19日111宜縣建師鑑字第0110號函復鑑定報告在案(
    鑑定報告書外放)，兩造就鑑定結果各項目的實作數量無爭
    執，本院當以之為據。茲就各項爭執認定如下：
１、「機械拆除，含運費處理費」及「剩餘土石方運費」工項部
    分：　　　　
⑴、原告主張本件工程之土石方均需使用機械並送至合法土資場
    ，故關於剩餘土石方之單價均應以「機械拆除，含運費處理
    費」工項之單價591元/m³計價，而非以「剩餘土石方運費」
    工項之單價225元/m³計價等語。而經本院函系爭工程監造公
    司邑菖公司詢以：「㈠、貴公司受宜蘭縣蘇澳鎮公所委託設
    計之『蘇澳冷泉區整體再造計畫工程』，其中工程決算書項次
    壹、一㈡.1之『機械拆除，含運費處理費』之工項，其所施作
    的工作內容為何？該工項中的運費處理費，係包括那些費用
    ？另該工項於施作機械拆除過程中所產生的物品，依法令規
    定應如何處理？㈡、另前開工程決算書項次壹、一㈢的土方工
    程，包括：㈢.1『土方工作，回填方，回填夯實」、㈢.2『剩餘
    土石方運費』、㈢.3『機具挖方』等三項，而前開三項工項間的
    關連性為何？請惠予說明。另㈢.2『剩餘土石方運費』工項，
    其所施作的工作內為何？此一工項中的『剩餘土石方運費』，
    與前開㈡.1工項的『機械拆除，含運費處理費』之間有何差異
    ？再㈢.2『剩餘土石方運費』的工項，是否有處理費的問題？㈢
    、又關於㈡.1之『機械拆除，含運費處理費』與㈢.2『剩餘土石
    方運費』之單價何以會有差異？㈣、另關於㈢.2『剩餘土石方運
    費』的設計數量，其設計依據為何？在依設計內容施工的情
    形下，實際施作數量與設計數量是否會有落差？再開挖後的
    外運土方，其體積是否會與原設計的體積相同？」，經邑菖
    公司於111年9月26日邑宜規設0000000L01號函復：「 ㈠部分
    ：(1)一㈡.1之『機械拆除，含運費處理費』之工項，其工作內
    容包括妨礙施工之構造物或設施、設計圖說未註明允許保留
    之任何障礙物之全部或部分拆除、整理、運離現場、廢棄物
    處理及拆除後基地整理、回填等工作。(依據施工規範第022
    20章規定)。(2)前開工項中的運費處理費包括完成拆除物之
    整理、運離現場、廢棄物處理等費用。(3)機械拆除過程中
    所產生的物品，均鑑定為廢棄物者，包括所有有機物、易壞
    之材料、垃圾、廢物及其他不適用之物料，均應清理乾淨，
    施工作業產生之已不適用於本工程之剩餘土石方（包括劣質
    土），應按照內政部營建署頒定之『營建剩餘土石方處理方
    案』相關規定予以適當處理；如該不適用土石方符合環保署『
    廢棄物清理法』之事業廢棄物認定標準，則應依『廢棄物清理
    法』及『事業廢棄物儲存清除處理方法及設施標準』等相關規
    定辦理。(依據施工規範第02220章3.1.9規定)。」、「㈡的
    部分：(1)剩餘土石方：指於施工場地整地及開挖，並經挖
    填平衡施作後之剩餘挖方，但不包括不適用於回填之材料，
    例如廢棄物或須進行加工後方能再利用於回填之物質等均不
    屬之。(施工規範第02323章規定) 簡言之即『機具挖方』數量
    為『土方工作，回填方，回填夯實』數量及『剩餘土石方運費』
    數量之總和。(2)『剩餘土石方運費』工項，其所施作的工作
    內容包括『土方工作，土石方運費』、『零星工料及損耗』及『
    合法場地使用費』。 (3)『剩餘土石方運費』與『機械拆除，含
    運費處理費』兩者間之差異為『剩餘土石方運費』收容場所為『
    合法場地』，『機械拆除，含運費處理費』收容場所『廢棄物處
    理場所』及拆除所需之人、機費用。(4)『剩餘土石方運費』依
    (3)說明不含處理費的問題。」、「㈢的部分：兩者工作內容
    不同即發生單價差異，如下表所示（摘自單價分析表） 
工作項目：機械拆除，含運費處理費 工作項目：剩餘土石方運費 開挖機，履帶式，0.30~0.39m3，總重6.2噸 土方工作，土石方運費 廢棄物處理場收費，含運費 零星工料及損耗，約以上項目之1% 技術工不細分 合法場地使用費 小工，日間  零星工料及損耗，約以上項目之1%  
      「㈣的部分：(1)棄土數量以立方公尺為單位，棄土數量包
      括整地及路堤開挖、構造物開挖及渠道開挖之剩餘土石方
      ，詳細計量範圍以設計圖說為準。(依據施工規範第02323
      章4.1.1規定)。(2)實際施作數量與設計數量會有落差，
      詳細計量範圍以設計圖說為準，開挖後的外運土方，其體
      積會因開挖時解壓及鬆弛作用較原設計的體積增加。」等
      語（見本院卷第287至289頁）。
　⑵、是依邑菖公司上揭說明，可知「機械拆除，含運費處理費
      」與「剩餘土方運費」兩項工項之工作內容並不相同，且
      因此發生單價差異，則原告主張「剩餘土石方運費」應以
      「機械拆除，含運費處理費」之單價591元/m³計價給付，
      自不足採。　
  ⑶、原告復主張系爭工程之剩餘土石方實作數量為6,762m³，故
      關於「機械拆除，含運費處理費」及「剩餘土石方運費」
      之實作數量均應同為6,762m³，固據提出運送公共工程剩
      餘土石方流向證明文件為證（見本院卷第72至73頁）；惟
      原告此項主張乃是將應歸於「機械拆除，含運費處理費」
      及「剩餘土石方運費」工項下之數量混為一談，而此種主
      張不可採已如前述，自屬無理由，仍應以原兩造結算數量
      及單價為計，原告主張應增加給付，即非有據。
　２、「F7觀音石板+防水地坪」工項部分：　　　　　　　　
　     系爭工程結算明細表第壹-一-㈤.8 項「F7觀音石板+防水
      地坪」為湯屋地坪裝修項目，結算面積64.9m²(見本院卷
      第123頁)，經鑑定核算該工項總數量為66.96m²，以此計
      算，被告尚應給付原告4,159元。
　３、「花台防水收邊」工項部分：
　　　系爭工程結算明細表第壹-一㈦.4項「花台防水收邊」為冷
      泉交流館2樓湯屋外的花台裝修項目，結算長度數量32.1
      公尺（見本院卷第124頁），鑑定結果核算湯屋B外花台防
      水收邊」長度為4.39公尺，湯屋C-1至C-6外弧形花台防水
      收邊以電腦繪圖軟體計算長度為36.26公尺，合計總長度
      數量40.65公尺，本院認應以此為結算，故原告主張被告
      尚應給付12,440元，為有理由。
  ４、「柱腳裝修，L型紅磚片」工項部分：查系爭工程結算明細
      表第壹-一-㈨.57項「柱腳裝修，L 型紅磚片」為冷泉交流
      館1樓方形柱的裝修項目，位於獨立方形柱的4個角隅，以
      及貼壁柱突出的2個角隅，每個轉角施作1片L型紅磚片，
      結算數量為104片（見本院卷第125頁）。方形柱的長方形
      紅磚片及圓形 柱的小紅磚片於結算表另項結算，不在鑑
      定事項之内。鑑定結果核算該工項總數量應為122片，此
      數量結算，被告尚應給付原告39,006元。
　５、「排水立管」工項部分：
　　　查系爭工程結算明細表第壹-一-(二十）.8 項「排水立管
      ，￠60，含固定鐵件及FP塗料」為冷泉交流館外周的排水
      明管項目，從屋簷或2樓地坪導流雨水排放至1樓地面，結
      算長度數量128公尺（見本院卷第126頁）。PVC排水暗管
      於結算表另項結算，不在鑑定事項之内。鑑定結果核算該
      工項計35支，每支長度不等，局部並包含水平分支管的長
      度，合計總長度285.3公尺，以此為結算，被告尚應給付
      原告303,904元。
　６、「工程保險費」工項部分：
　　　 原告主張系爭工程工期原為540天，經被告核准延展工期
       303天，被告尚應給付原告此部分款項687,267元，惟被
       告抗辯系爭工程約定之保險費金額為1,224,833元(被證
       六，見本院卷第127頁)，因原告實際保險費投保繳納保
       費金額為385,867元，嗣經於106年2月23日召開「工程保
       險費協商會議」，雙方達成協議以預算書所列前開金額
       給付，有工程保險費協商會議紀錄(被證七，見本院卷第
       128至129頁)，就此原告無爭執。則如依系爭契約第3條㈠
       約定之精神，依原告實際投保保險費385,867元，以原工
       期計每日約715元，展延後總工期843天，計602,745元，
       然被告已依契約約定金額支付1,224,833元，則原告復要
       求就延展工期期間增加給付保險費687,267元，自應認為
       無理由。　　
 ７、「包商管理費及利潤」部分：
      原告主張系爭工期原為540天，經被告核准延展工期303天
      ，該項工項自應依比例增加，計尚應給付6,014,594元。
      被告抗辯系爭工程之包商管理費及利潤（見本院卷第127
      頁），依雙方約定係依直接工程費7%為支付，系爭工程完
      成後，即由原告依此一約定製作工程決算書，並以該項目
      之結算金額為10,879,821元無誤。查依系爭契約第3條㈠約
      定，如有相關項目如稅捐、利潤或管理費等另列一式計價
      者，應依「結算總價」與「原契約價金總額」比例增減工
      程款。而本件確有部分應增加結算金額，即應依此約定增
      加此項給付如後所述。
８、「南側橋」工項部分：
⑴、 原告主張此工項業於107年3月31日完工，實作數量為1式，
     被告竟於107年11月7日系爭變更設計契約書將已完工之「
     南側橋」工項辦理減帳而未按原工程合約計價，原告已於1
     08年3月22日具狀撤銷原同意追減之意思表示，被告仍應按
     原契約約定價格給付「南側橋」工項工程款2,564,450元之
     情，固據提出公共工程施工日誌為證（見本院卷第94至95
     頁）。被告則抗辯第一次工程變更設計業經兩造同意減列
     該工項，該工項原先契約金額為一式8,017,157元，於系爭
     變更設計時協議此部分之工項變更金額為一式5,452,707元
     (見本院卷第96頁、第130頁），有工程變更設計議定書（
     第一次）、議價記錄、系爭變更設計議價簽到表、標單、
     系爭變更設計新增項目標單可證（見本院卷第85至89頁）
     ，故兩造就「南側橋」工項就數量及結算金額業經協議減
     列，原告主張仍應按原契約約定價格給付，自不足取。
 ⑵、至於原告雖主張已於108年3月22日發函撤銷原同意追減之意
     思表示，被告仍應按原契約約定價格給付此部分工程款，
     固據提出台北金南郵局存證號碼000110號存證信函及郵件
     收件回執為證（見本院卷第92至93頁）；然原告並未提出
     其有何法律上依據可單方行使撤銷權撤銷同意系爭變更設
     計之意思表示，被告亦不同意原告解除，則原告自應受同
     意此工項追減約定之拘束，其此部分主張，自非有理由。
     　　 　　 
９、「北側橋」、、「北側截流箱涵步道」、、「倒伏閘門門
    體及門框」工項部分：
　　均同前「南側橋」工項所述，雖係在系爭變更設計前已完工
    ，然既經兩造於系爭變更設計時另為合意計付，被告其後發
    函撤銷該合意之意思表示並無依據，被告亦明白表示不同意
    ，則自應依系爭變更設計議定結果計付，原告不得主張尚有
    未付金額，請求被告給付。
㈢、是依上開逐項論列結果，本件應增加結算部分計有２「F7觀音
    石板+防水地坪」工項4,159元、３「花台防水收邊」工項12,
    440元、４「柱腳裝修，L型紅磚片」工項39,006元，５「排水
    立管」工項303,904元，合計359,509元。又就７「包商管理
    費及利潤」部分，係以一式計價，應依系爭契約第3條㈠約定
    ，依「結算總價」與「原契約價金總額」比例增減工程款，
    則以本件結算明細表所示契約金額175,000,000元，原結算
    總價177,766,606元(見本院卷第127頁)，加計應增加結算金
    額359,509元後為177,966,261元，以其等比例，計得原結算
    「包商管理費及利潤」10,879,821元應增加為10,901,844元
    ，扣除已結算給付之10,879,821元後，被告尚應給付原告22
    ,023元。
四、綜上所述，本件原告之請求於如主文第1項所示範圍內為有
    理由，應予准許；超過部分則無理由，應予駁回。又本件原
    告勝訴部分所命被告給付之金額未逾50萬元，依民事訴訟法
    第389條第1項第5款之規定，應依職權宣告假執行；及被告
    陳明願供擔保宣告免為假執行，核亦無不合，爰酌定相當擔
    保金額予以准許；原告敗訴部分則假執行聲請已失所依附，
    應併駁回之。並依職權酌定訴訟費用之負擔，判決如主文所
    示。　　
五、本件事證已臻明確，兩造其餘攻擊防禦方法並所提證據，經
    斟酌後認均不足影響判決結果，不另遂一論列，併此敘明。
       　　
中　　華　　民　　國　　111 　年　　11　　月　　18　　日
                  臺灣宜蘭地方法院民事庭
                      法　官　張軒豪
以上正本係照原本作成。
如對本判決上訴，須於判決送達後20日內向本院提出上訴狀。
如委任律師提起上訴者，應一併繳納上訴審裁判費。
中　　華　　民　　國　　111 　年　　11　　月　　18　　日
                      書記官　林憶蓉　 
附訴訟費用計算式：
第一審裁判費145,144元+鑑定費用（原告預墊）55,000元=200,1
44元。